【裁判字號】    90,訴,297
【裁判日期】    900612
【裁判案由】    營利事業所得稅
【裁判全文】
臺中高等行政法院判決                               九十年度訴字第二九七號
                              .
    原      告  巨力混凝土工業股份有限公司
    代  表  人  甲○○
    訴訟代理人  乙○○
    訴訟代理人  丙○○
右當事人間因營利事業所得稅事件，原告不服財政部中華民國八十九年十二月十四日
台財訴第0000000000號訴願決定，提起行政訴訟，本院判決如左︰
    主  文
原告之訴駁回。
訴訟費用由原告負擔。
    事  實
一、事實概要：緣原告民國八十三年度營利事業所得稅結算申報，原列報營業成本新
    台幣（下同）四三四、八四九、○九三元，經被告初核剔除超耗六、二一四、四
    七五元，核定營業成本為四二八、六三四、六一八元。原告不服，主張財政部訂
    頒之原物料通常水準離實情太甚，並不合理，且因尚屬未核定案件，依稅捐稽徵
    法第一條之一規定，應以八十七年修正後之「水泥業及水泥製品業原物料耗用通
    常水準」查定云云，申經被告復查結果，未獲變更，原告仍表不服，循序提起訴
    願，亦遭決定駁回，遂提起本件行政訴訟。
二、兩造聲明：
    (一)原告聲明求為判決：訴願決定及原處分均撤銷。
    (二)被告聲明求為判決：駁回原告之訴。
三、兩造之爭點：關於原告八十三年度營利事業所得稅結算申報，依營利事業所得稅
                查核準則第五十八條第二項認定其原物料耗用時，是否可適用財政
                部八十七年九月四日台財稅第八七○六六四三九七號函發布修正之
                「水泥業及水泥製品業原物料耗用通常水準」予以核定。
    (一)原告主張之理由：
      1.查財政部依稅法發布之解釋函令，有利於納稅義務人者，對於尚未核課確定
        之案件適用之，為稅捐稽徵法第一條之一明文規定。又查命令牴觸法律者無
        效，亦為憲法第一百七十二條及中央法規標準法第十一條明文規定。
      2.按財政部八十七年九月四日台財稅第八七○六六四三九七號函發布修正後水
        泥及其製品業原物料耗用通常水準（以下簡稱該修正後通常水準）之時，原
        告八十三年度營利事業所得稅結算申報尚未核定，依稅捐稽徵法第三十四條
        第三項規定係屬尚未核課確定案件，且該修正後通常水準之規定有利於核算
        原告減水劑及砂石等原料之耗用，乃是絕對之事實。因財政部原發布修正前
        通常水準規定之減水劑原料用量標準悖離事實太甚，經業者及台灣區預拌混
        凝土工業同業公會多年之積極反映爭取，財政部始予參採，派員會同學者專
        家實地調查後，於八十七午九月四日發布該修正後通常水準，除較符合事實
        外，亦較公平合理。以生產抗壓強度二○○○磅之每立方公尺預拌混凝土為
        例，其水泥用量，由修正前通常水準規定之二三三公斤變更為修正後通常水
        準規定之二六七公斤，約增加百分之十四．六○；減水劑用量，由修正前通
        常水準規定之○．一七公斤變更為修正後通常水準規定之水泥用量之百分之
        一．三五，折合約三．六○公斤，約增加二一．二○倍，除充分證明修正前
        通常水準之規定用量悖離事實太甚，修正後通常水準規定用量較為公平合理
        外，亦證明該修正後通常水準之規定用量絕對有利於原告原料耗用之核算。
      3.而該修正後之通常水準，係就所得稅第二十八條及營利事業所得稅查核準則
        （以下簡稱查核準則）第五十八條第二項規定之各該業通常水準，針對水泥
        及其製品業修正前通常水準之規定予以檢討及切實修正，並作詳細明確之補
        充規定，供為徵納雙方遵循。是以，財政部於八十七年九月四日以台財稅第
        八七○六六四三九七號函發布之該修正後通常水準，係屬依稅法發布之解釋
        函令，無庸置疑。原告八十三年度營利事業所得稅結算申報既尚未核定，依
        稅捐稽徵法第一條之一規定，自應適用該修正後通常水準規定核算認列減水
        劑及砂石等原料之耗用，以符規定。至該修正後通常水準但書規定自查核八
        十七年度營利事業所得稅結算申報案件開始適用乙節，依憲法第一百七十二
        條及中央法規標準法第十一條之規定可知，該命令因牴觸法律而無效，應已
        無適用之餘地。
      4.再者，該財政部八十七年九月四日台財稅字第八七○六六四三九七號函訂頒
        修正後「水泥及其製品業原物料耗用通常水準」，並無特定有施行日期，應
        係自發佈日起生效，且既無特定有施行日期，自應無援用中央法規標準法第
        十四條規定之餘地，被告之認定顯誤解法律之規定。又查該修正後「水泥及
        其製品業原物料耗用通常水準」之但書規定自查核八十七年度營利事業所得
        稅結算申報案件開始適用者，係指年度而非日期，係供稽徵機關判定適用查
        核範圍與否之標準，非是其特定有施行日期者。
      5.被告雖謂依查核準則第五十八條第二項規定按「原物料耗用通常水準」核算
        耗用原物料者，應對行為時耗用原物料之事實認定，嗣後該通常水準雖經修
        訂，惟已非行為時而無法適用，然依稅捐稽徵法第一條之一規定，應仍有適
        用之餘地，被告之認定顯有違誤。是故原告八十三年度營利事業所得稅結算
        申報雖應依查核準則第五十八條第二項之規定，按財政部所訂頒之「原物料
        耗用通常水準」規定核算認列原物料之耗用，然依稅捐稽徵法第一條之一規
        定，應以修正後，即八十七年所訂頒之「原物料耗用通常水準」核算，而非
        修正前，即八十一年度之「原物料耗用通常水準」核算方為正確適法。是請
        鈞院判決如訴之聲明，以維原告權益。
    (二)被告答辯之理由：
      1.按「製造業已依稅捐稽徵機關管理營利事業會計帳簿憑證辦法設置帳簿，平
        時對進料、領料、退料、產品、人工、製造費用等均作成紀錄，有內部憑證
        可稽，並編有生產日報表或生產通知單及成本計算表，經內部製造及會計部
        門負責人員簽章者，其製品原料耗用數量，應根據有關帳證紀錄予以核實認
        定。製造業不合前項規定者，其耗用之原料如超過各該業通常水準，超過部
        分，除能提出正當理由，經查明屬實者外，應不予減除。」為營利事業所得
        稅查核準則第五十八條第一、二項所明定。
      2.本件原告八十三年度營利事業所得稅結算申報，原列報營業成本四三四、八
        四九、○九三元，經被告初查剔除原料超耗六、二一四、四七五元，其中砂
        石超耗三四○、二九四元，減水劑超耗五、八七四、一八一元，核定營業成
        本為四二八、六三四、六一八元。原告不服，主張財政部八十一年六月十三
        日台財稅第八一○二八五四二號函頒訂之「水泥製品業原物料耗用通常水準
        」規定減水劑用量標準悖離實情太甚，並不合理，又該部於八十七年九月四
        日以台財稅第八七○六六四三九七號函頒修正後水泥製品業原物料耗用通常
        水準時，其本年度營利事業所得稅結算申報尚未核定，屬尚未確定案件，依
        稅捐稽徵法第一條之一規定，應以有利於原告之修正後「水泥製品業原物料
        耗用通常水準」查核云云，申經被告復查決定以財政部八十一年六月十三日
        台財稅第八一○二一八一四二號函核准之「水泥業及水泥製品業原物料耗用
        通常水準」係當時委請專家學者實地調查，並依規定程序作成及報請該部核
        定，具客觀及法律上之效力，而原告本年度成本帳證紀錄不符合首揭查核準
        則第五十八條第一項規定，且其耗用之減水劑（ＡＥ）超過該業通常水準，
        對於超過部分，並未能提示正當理由，依同條第二項規定，應不予減除該超
        耗成本，其主張該通常水準不合理，核無可採。次查財政部八十七年九月四
        日台財稅第八七○六六四三九七號函核准「水泥業及水泥製品業原物料耗用
        通常水準」時，該函業已明定該通常水準自查核八十七年度營利事業所得稅
        結算申報案件開始適用，且該函內容並非對原有法律之闡釋，非屬解釋函令
        性質，並無稅捐稽徵法第一條之一規定之適用，故原告主張其八十三年度營
        利事業所得稅應適用財政部八十七年九月四日台財稅第八七○六六四三九七
        號函核准之「水泥業及水泥製品業原物料耗用通常水準」，亦不可採，乃駁
        回其復查申請，原告訴經財政部訴願決定亦持與被告相同論見維持原處分。
      3.又中央法規標準法第十四條規定：「法規特定有施行日期或以命令特定施行
        日期者，自該特定日起發生效力。」查財政部八十七年頒訂「水泥業及水泥
        製品業原物料耗用通常水準」中明文規定應自查核八十七年度營利事業所得
        稅結算申報案件起始有適用；是該「原物料耗用通常水準」，依前揭中央法
        規標準法規定，對原告系爭年度（八十三年）營利事業所得稅申報案件並不
        生效力而非得適用；再「原物料耗用通常水準」係為納稅義務人帳證未符首
        揭查核準則第五十八條第一項之完備規定，無法勾稽實際耗用原物料時，所
        採行之認定標準，應屬對行為時耗用原物料之事實認定，嗣後該標準雖經修
        訂，亦非原告行為時之事實；原告主張依稅捐稽徵法第一條之一規定予以重
        新查核云云，核不足採。另原告訴稱財政部八十一年度頒訂「原物料耗用通
        常水準」甚不合理乙節，按首揭查核準則第五十八條第三項規定，財政部所
        訂頒之「水泥業及水泥製品業原物料耗用通常水準」於訂定時應會同主管機
        關實地調查，並洽詢各該業同業公會及有關機關共同擬定，足具客觀及法律
        上之效力，且原告系爭年度成本帳證紀錄不符首揭查核準則第五十八條第一
        項規定，又對其超過耗用標準部分無法提示正當理由說明，被告按財政部訂
        頒「原物料耗用通常水準」認定其耗用成本洵無不合，是原告主張該通常水
        準不合理，實屬託詞，委無可採。基上結論，被告所為之原處分及復查決定
        與訴願決定並無違誤，請准如訴之聲明判決。
    理  由
一、按「製造業已依稅捐稽徵機關管理營利事業會計帳簿憑證辦法設置帳簿，平時對
    進料、領料、退料、產品、人工、製造費用等均作成紀錄，有內部憑證可稽，並
    編有生產日報表或生產通知單及成本計算表，經內部製造及會計部門負責人員簽
    章者，其製品原料耗用數量，應根據有關帳證紀錄予以核實認定。製造業不合前
    項規定者，其耗用之原料如超過各該業通常水準，超過部分，除能提出正當理由
    ，經查明屬實者外，應不予減除。」為營利事業所得稅查核準則（以下簡稱查核
    準則）第五十八條第一、二項所明定。
二、本件原告八十三年度營利事業所得稅結算申報，原列報營業成本四三四、八四九
    、○九三元，經被告初查剔除原料超耗六、二一四、四七五元，其中砂石超耗三
    四○、二九四元，減水劑超耗五、八七四、一八一元，核定營業成本為四二八、
    六三四、六一八元。原告不服，主張財政部八十一年六月十三日台財稅第八一○
    二八五四二號函頒訂之「水泥製品業原物料耗用通常水準規定減水劑用量標準」
    悖離實情太甚，並不合理。又財政部於八十七年九月四日以台財稅第八七○六六
    四三九七號函頒訂修正後「水泥製品業原物料耗用通常水準」時，其本年度營利
    事業所得稅結算申報尚未核定，屬尚未確定案件，依稅捐稽徵法第一條之一規定
    ，應以有利於原告之修正後水泥製品業原物料耗用通常水準查核云云。
三、經查財政部八十一年六月十三日台財稅第八一○二一八一四二號函核准之「水泥
    業及水泥製品業原物料耗用通常水準」係按首揭查核準則第五十八條第三項規定
    ，財政部於訂定時會同主管機關實地調查，委請專家學者實地調查，並洽詢各該
    業同業公會及有關機關共同擬定，依規定程序作成及報請該部核定，足具客觀及
    法律上之效力，且原告系爭年度成本帳證紀錄不符首揭查核準則第五十八條第一
    項規定，且其耗用之減水劑（ＡＥ）超過該業通常水準，又對其超過耗用標準部
    分無法提示正當理由說明，被告按財政部八十一年訂頒之「原物料耗用通常水準
    」認定其耗用成本洵無不合，是原告主張該通常水準不合理，核無可採。又按中
    央法規標準法第十四條規定：「法規特定有施行日期或以命令特定施行日期者，
    自該特定日起發生效力。」查財政部八十七年頒訂之「水泥業及水泥製品業原物
    料耗用通常水準」中明文規定應自查核八十七年度營利事業所得稅結算申報案件
    起始有適用；是該「原物料耗用通常水準」，依前揭中央法規標準法規定，對原
    告系爭年度（八十三年）營利事業所得稅申報案件並不生效力而非得適用。再「
    原物料耗用通常水準」係為納稅義務人帳證未符首揭查核準則第五十八條第一項
    之完備規定，無法勾稽實際耗用原物料時，所採行之認定標準，應屬對行為時耗
    用原物料之事實認定，嗣後該標準雖經修訂，亦非原告行為時之事實，且該函內
    容並非對原有法律之闡釋，非屬解釋函令性質，並無稅捐稽徵法第一條之一規定
    之適用，原告主張依稅捐稽徵法第一條之一規定予以重新查核云云，核不足採。
    故原告主張其八十三年度營利事業所得稅應適用財政部八十七年九月四日台財稅
    第八七○六六四三九七號函核准之該業原物料耗用通常水準，亦不可採。從而被
    告所為之處分及復查決定，核無違誤，訴願決定予以維持，亦無不合。原告仍執
    前詞訴請撤銷，其訴為無理由，應予駁回。
四、據上論結，本件原告之訴為無理由，依行政訴訟法第一百九十五條第一項後段、
    第九十八條第三項前段，判決如主文。
中      華      民      國     九十     年      六      月     十二     日
                    臺 中 高 等 行 政 法 院  第 二 庭
                                審 判 長 法  官      沈  水  元
                                         法  官      王  德  麟
                                         法  官      林  秋  華
右正本證明與原本無異。
如不服本判決，應於判決送達後二十日內向本院提出上訴書狀，其未表明上訴理由者
，應於提起上訴後二十日內向本院提出上訴理由書（須依對造人數附具繕本）；如於
本判決宣示或公告後送達前提起上訴者，應於判決送達後二十日內補提上訴理由書（
須附繕本）。未表明上訴理由者，逕以裁定駁回。
提起上訴應預繳送達用雙掛號郵票拾份(每份三十四元)。
中      華      民      國     九十     年      六      月     十二     日
                                     法院書記官      杜  秀  君


司法院資訊處製作；財團法人民間司法改革基金會備份。
